【裁判字號】    96,易,3207
【裁判日期】    970611
【裁判案由】    業務侵占
【裁判全文】
臺灣臺中地方法院刑事判決  96年度易字第3207號
公  訴  人  臺灣臺中地方法院檢察署檢察官
被      告  丙○○
                    指定送達處.
選任辯護人  黃秀蘭律師
上列被告因業務侵占案件，經檢察官提起公訴（九十五年度偵字
第八一三二號），本院判決如下：
    主    文
丙○○連續意圖為自己不法之所有，而侵占對於業務上所持有之
物，處有期徒刑柒月，減為有期徒刑月又拾伍日，如易科罰金
，以銀元佰元即新臺幣玖佰元折算壹日。
    犯罪事實
一、丙○○與乙○○於民國92年3月18日各自出資各佔50％之股
    權而訂立加盟合作經營合約書，合作經營國際村美日語短期
    補習班草屯加盟校，初約定每3個月經營者應計算損益表，
    各方檢討經營成效，並約定獲利結算以3個月為單位，每月
    16日該校帳戶結餘必須保持新台幣（下同）30萬元以上，若
    不足時各方必須出資補足差額，若結餘超過50萬元時各方可
    以提領出來按各方出資比例拆帳。嗣乙○○因家庭因素及雙
    方因經營理念不合，雙方乃口頭約定自93年4月起交由丙○○負責經營，可支薪，乙○○則為隱名合夥人，不支薪，可
    分紅，並約定年度獲利結算後，帳戶結餘超過30萬元，丙○○得分配營利之30％為經營獎金，其他營利再由丙○○與乙○○依股份平分即各分配35％。詎丙○○為從事業務之人，
    並負保管支配公款之權責，竟基於意圖為自己不法之所有之
    概括犯意，連續為下列侵占行為：
  (一)丙○○明知渠業於93年9月18日與國際村美日語短期補習班
    草屯加盟校之其他員工一起支領當月份薪資，復於93年9月
    25日再度自其持
    有之國際村美日語短期補習班草屯加盟校公帳內支領93年9
    月份薪資65092元，而侵占公款入己。
  (二)丙○○於94年3月1日，在未經與乙○○實際為獲利之結算及
    經乙○○同意之情況下，擅自從其持有之國際村美日語短期
    補習班草屯加盟校公帳戶即復華銀行草屯分行帳號
    0000000000000號帳戶內，提領36萬元之款項，而侵占入己
    ，其後經乙○○發覺，對之提出異議，丙○○始於94年3月
    21日回存36萬元至上開公帳戶內。
  (三)嗣經乙○○要求查核國際村美日語短期補習班草屯加盟校每
    日櫃臺收支表及復華銀行草屯分行帳號0000000000000號帳
    戶，而為獲利之結算後，始查悉上情。
二、案經乙○○告訴臺灣臺中地方法院檢察署檢察官偵查起訴。
    理    由
壹、有罪部分：
一、證據能力：
  (一)按被告以外之人於審判外之陳述，除法律有規定者外，不得
    作為證據；另被告以外之人於審判外之陳述，雖不符前4 條
    之規定，而經當事人於審判程序同意作為證據，法院審酌該
    言詞陳述或書面陳述作成時之情況，認為適當者，亦得為證
    據。當事人、代理人或辯護人於法院調查證據時，知有第
    159條第1項不得為證據之情形，而未於言詞辯論終結前聲明
    異議者，視為有前項之同意；刑事訴訟法第159條第1項及第
    159條之5分別定有明文。查被告丙○○及其選任辯護人，對
    於本判決所引用之下列各項證據方法之證據能力，於本院審
    理程序時均表示無意見，且於法院調查證據時，知有刑事訴
    訟法第159條第1項不得為證據之情形，亦未於言詞辯論終結
    前聲明異議，茲審酌該等言詞陳述及書面陳述作成時之情況
    ，並無不宜作為證據之情事，依刑事訴訟法第159條之5之規
    定，自得作為證據。
  (二)刑事訴訟程序所為通訊監察處分之取證行為，具有對人民隱
    私權等基本權干預之性質，通訊保障及監察法對此取證行為
    ，設有程序規範與限制，俾使實施刑事追訴程序之公務員有
    法可循，並兼顧人民權益之保障。從事刑事追訴之公務員違
    反取證規範，從抑制違法偵查之觀點衡量，如不分情節，均
    容許該通訊監察所得資料作為證據使用並不適當，固有應否
    排除其證據能力之問題。惟此「證據排除原則」之適用，應
    僅限於有國家機關行為介入之對於人民之監聽行為而言；私
    人監聽之行為，並無公權力介入，則不與焉。依刑法第315
    之1及通訊保障及監察法第29條第3款規定「監察者為通訊之
    一方，而非出於不法目的者，不罰」之規範目的，通訊之一
    方私自錄音之取證行為，如非出於不法目的，不惟在刑罰規
    範上屬於阻卻違法之事由，且因屬通訊一方基於保全證據之
    必要所實施之作為，並無國家機關行為之介入，當非通訊保
    障及監察法所規範之行為，要無先聲請令狀許可之問題，自
    亦不發生有類似公務員違法偵查取得證據之情形，其所取得
    之證據應有證據能力，最高法院97年度台上字第560裁判意
    旨可資參照）。本件被告及其選任辯護人對於卷附告訴人所
    提出之被告與告訴人於94年3月4日、同年4月3日之談話內容
    錄音光碟及其譯文，並不爭執其談話內容，惟辯稱該談話錄
    音未經被告同意而無證據能力云云。然查，本件證人即告訴
    人乙○○，於發現被告經營合夥之補習班帳務有問題之際，
    所私自錄下渠與被告談話之錄音及其譯文，既無國家機關行
    為之參與，揆諸上開說明，自不生是否經由法定程序所取得
    證據之適法性問題，且其自行錄下與被告之談話內容，並非
    出於不法之目的，而係為蒐證之必要，復足據為本件被告是
    否構成犯罪之必要佐證（詳下述），依法自有證據能力。
二、訊據被告丙○○矢口否認有何侵占之犯行，辯稱：伊事前曾
    二次向告訴人乙○○表示要提領伊應得之93年4月至93年12
    月之30％經營獎金36萬元，告訴人有同意，伊才於94年3 月
    1日提領36萬元云云。另被告之選任辯護人為被告辯稱：被
    告之93年9月份薪資為6萬9187元，扣掉勵宇補習班借用師資
    所匯入被告在第一銀行大雅分行帳號00000000000號帳戶內
    之款項為4095元，被告當月得領6萬5092元，該筆薪資已於
    93年9月18日登載，93年9月25日每日櫃檯收支表登載之薪資
    支出，就被告薪資支領部分係重覆登載，9月份補習班實際
    支出薪資應為扣除該筆重覆登載（6萬9187元）後之25萬814
    3元，此係告訴人於本案查帳後始發現，乃被告之過失行為
    ，並不得據此認被告有侵占罪嫌云云。經查：
  (一)被告與告訴人於92年3月18日各自出資各佔50％之股權而訂
    立加盟合作經營合約書，合作經營國際村美日語短期補習班
    草屯加盟校，初約定每3個月經營者應計算損益表，各方檢
    討經營成效，並約定獲利結算以3個月為單位，每月16日該
    校帳戶結餘必須保持30萬元以上，若不足時各方必須出資補
    足差額，若結餘超過50萬元時各方可以提領出來按各方出資
    比例拆帳，嗣乙○○因家庭因素及雙方因經營理念不合，雙
    方乃口頭約定自93年4月起交由丙○○負責經營，可支薪，
    乙○○則為隱名合夥人，不支薪，可分紅，並約定年度獲利
    結算後，帳戶結餘超過30萬元，丙○○得分配營利之30％為
    經營獎金，其他營利再由丙○○與乙○○依股份平分即各分
    配35％等情，業經證人即告訴人於本院審理中證供（本院卷
    (一)第109頁）及被告供承（他卷第39-40頁）明確在卷，並有
    加盟合作經營合約書1份（他卷第20-22頁）在卷可證。雖被
    告之選任辯護人於本院審理中一度為被告辯稱：除獲利結算
    中提出30％為被告執行補習班事務之報酬外，其餘利益如何
    分配，雙方均未談及云云（本院卷第125頁之三、部分）。
    然查，一則，被告於偵查中已自承：「（乙○○何時退出合
    夥？）她沒有退出，只是沒有來上班，她可以領補習班營利
    之35％等語（偵卷第276頁，另他卷第39-40頁被告亦陳稱：
    乙○○離職後，伊等協議，伊月薪3萬5千元，乙○○不支薪
    ，盈餘仍照合約，另約定伊先分30％當經營獎金，剩餘再照
    股份分配當紅利等語），二則，衡之常情，被告與告訴人合
    資經營補習班，目的無非在於營利謀生，則雙方對於營業獲
    利後之結算，豈可能僅有獨厚給予執行事務者一方經營獎金
    之約定，對其餘獲利盈餘之處理，卻不加聞問而互為約定之
    理？是其所辯明顯違反經驗法則。況被告既不否認雙方有言
    明獲利結算中提出30％為被告執行補習班事務之報酬，則被
    告仍須於確實經雙方為獲利之結算，而有盈餘時，始得分配
    經營獎金。又被告確於94年3月1日，從其持有之國際村美日
    語短期補習班草屯加盟校公帳戶即復華銀行草屯分行帳號
    0000000000000號帳戶內提領36萬元入己私囊，嗣經告訴人
    提出異議後，始於94年3月21日回存36萬元入公帳戶等情，
    亦業經告訴人陳明及被告供承明確在卷，復有復華銀行草屯
    分行帳號0000000000000號帳戶之存摺影本（他卷第29頁）
    在卷可證。足徵被告與告訴人間確有約定年度獲利結算後，
    帳戶結餘超過30萬元，被告始得分配營利之30％為經營獎金
    ，其他營利再由被告與告訴人各分配35％，以及被告確有於
    94年3月1日，自復華銀行草屯分行帳號0000000000 000號之
    帳戶內提領36萬元入己私囊，再於94年3月21日回存36萬元
    至公帳戶之事實，要堪認定。
  (二)雖被告辯稱上開提領36萬元係經營獎金，伊事先有告訴告訴
    人，告訴人有同意，後來因告訴人有寄存證信函，她有意見
    ，伊避免紛爭，就於94年3月21日回存36萬元云云（本院卷
    第26-27頁）。惟查，據告訴人一再於警詢、偵訊及本院審
    理時陳稱：伊自94年2月起，基於每3個月計算損益檢討經營
    成效之約定，屢向被告提出結算分紅之要求，皆遭被告以帳
    戶內要累積達200萬元時再行分紅，但被告卻於94年3月1日
    ，未經獲利結算，亦未經合夥人同意決議，即擅自從復華銀
    行帳號0000000000000號之帳戶內提領合夥人公同共有之36
    萬元等語，並有被告與告訴人於94年3月4日、94年4月3日談
    話內容之錄音光碟及其譯文在卷（他卷第30-34、63-65頁）
    可證，其中於94年3月4日之雙方談話中，告訴人已明確告知
    被告不同意其領36萬元獎金等語（他卷第34頁）。再參以告
    訴人確曾就此寄發存證信函予被告（他卷第59-62頁），此
    亦為被告所是認，被告復無法提出雙方確曾經為年度獲利之
    結算作為，及告訴人曾事前表示同意其提領經營將金之具體
    證明，顯見告訴人並未同意被告在雙方為獲利結算作為前可
    以任意自行提領36萬元經營獎金。其次，被告於94年9月15
    日偵訊時供稱：伊不知道93年度應分配給告訴人之營利為多
    少，伊告知告訴人公司定存達200萬元，股東再分配營利，
    伊於94年3月份領36萬元，快過年時伊有答應告訴人領5萬元
    紅利，但告訴人沒有來領，伊於過年後再請告訴人來領，告
    訴人認為錢太少也沒有領等語（他卷第40頁），並有上揭被
    告與告訴人於94年3月4日談話內容之錄音光碟及其譯文足資
    佐證。而從被告上開所供稱：伊不知道93年度應分配給告訴
    人之營利為多少乙節以觀，益證雙方確實並未實際為獲利結
    算之作為，則告訴人焉有可能於盈虧不明之下即同意被告支
    領36萬元經營獎金？準此，益見被告確係於未經雙方實際為
    獲利結算及經告訴人同意之情況下，逕自復華銀行草屯分行
    帳號0000000000000號之公帳戶內提領36萬元入己私囊。
  (三)國際村美日語短期補習班草屯加盟校每日櫃臺收支表於94年
    3、4月之前均係由被告負責製作保管，復華銀行草屯分行帳
    號0000000000000號帳戶存摺係專供國際村美日語短期補習
    班草屯加盟校使用及由被告保管，且告訴人所持有之每日櫃
    臺收支表及復華銀行草屯分行帳號0000000000000 號帳戶，
    係由被告於94年3月16日之後提供予告訴人查核，亦據被告
    所自承（偵卷第275頁）在卷，並有每日櫃臺收支表、復華
    銀行草屯分行帳號0000000000000號帳戶資料各1份附卷可稽
    。又據告訴人委託證人丁○○查帳於本院所提出之收支損益
    報告（本卷(一)第75-76頁）顯示，國際村美日語短期補習班
    草屯加盟校自93年4月至同年12月之帳面數收入為415萬5909
    元，該期間之淨利為69萬3694 元，且94年1月5日之應有存
    款63萬1242元，而實際存款餘額為43萬5451元等情；而據被
    告提供資料委由證人甲○○整理比對而提出於本院之雙方收
    支差異表及之收支損益報告（本卷(二)第3-4頁）顯示，國際
    村美日語短期補習班草屯加盟校自93年4月至同年12月之帳
    面數收入為410萬2809元，該期間之淨利為63萬681元，且94
    年1月5日之應有存款57萬4229元，而實際存款餘額為43萬
    5451 元等情，此經告訴人、被告陳報，並有各該所提出之
    國際村美日語短期補習班草屯加盟校93年收支損益查核報告
    書、93年4月1日至同年12月31日之收支損益、國際村美日語
    短期補習班草屯加盟校每日收支表（帳冊）及復華銀行草屯
    分行帳號0000000000000號帳戶各1份在卷足憑。而即使依被
    告一方所提出之數據計算，其收入毛利為410萬2809元計算
    30％之經營獎金，應為123萬0843元，依收入本期淨利63萬
    6681元計算30％之經營獎金，應為19萬1004元，均非36萬元
    。況衡諸一般經驗法則，倘36萬元確為被告自93年4月至12
    月間30％之經營獎金，則以此計算，告訴人得分配35％之紅
    利應有42萬元，焉會如被告所稱僅有5萬元？反之，如以卷
    附被告與告訴人於94年3月4日之談話錄音譯文中，就告訴人
    於該日向被告要求結算分紅時，被告告以過年前各分紅5萬
    元乙節，對照渠二人合作經營之分紅約定即被告得分配營利
    之30％為經營獎金，其他營利再由被告與告訴人各分配35％
    以觀，如告訴人僅可分紅領得5萬元紅利（35％），以此計
    算被告可分得之30％經營獎金亦僅有4萬元而已，而非36 萬
    元。另被告之選任辯護人於偵、審中為被告辯稱：被告係依
    據補習班自93年4月1日起至同年12月31日止每日櫃檯收支表
    所載，而計算出被告可領取之經營獎金共計39萬1965元，而
    被告是經告訴人同意，始先領得其中36萬元云云（偵卷第40
    頁、本院卷第125-127頁）。惟查，從卷附被與告訴人於94
    年3月4日之談話錄音譯文內容中，並無提及39萬1965元之數
    字（按被告於偵查中所提出之查核報告書，亦表明經營獎金
    未確定，參他字卷第45頁），更無提及被告係以補習班之每
    日櫃檯收支表所載，而計算出被告可領取之經營獎金共計39
    萬1965元，並經告訴人同意，始先領得其中36萬元之相關對
    話；且既是獲利結算後之經營獎金分配，自是以該期淨利為
    計算基礎，而不可能以毛利為計算基礎，惟依據前揭被告與
    告訴人在偵、審中各自提出之查帳資料以觀，均無淨利係
    130 萬6550元之記載，則如何可以計算出其30％之經營獎金
    為39 萬1965元？（被告辯護人係以93年4月至12月之每日櫃
    檯收支表計算出淨利為130萬6516元，並以此為基礎計算出
    30％之經營獎金，惟130萬6516元之30％是39萬1955元，並
    非39 萬1965元）。況一如前述，在被告與告訴人雙方未經
    獲利結算之情況下，被告焉能知悉獲利狀況？且未經合夥人
    同意，被告焉能私自認定獲利金額？是被告之所辯，顯與常
    理不符。另被告於94 年3月1日，自復華銀行草屯分行帳號
    0000000000000號之帳戶內提領36萬元入己私囊後，嗣經告
    訴人異議，隨即於同年3月21日再將36萬元存入前開公帳戶
    內，衡情倘被告確經獲利結算及告訴人同意而提領該36萬元
    ，被告依約即得擁有該36萬元，被告何須於告訴人事後發現
    爭執，旋即將36萬元再存入國際村美日語短期補習班草屯加
    盟校復華銀行草屯分行帳號0000000000000號之帳戶內。足
    徵被告應係基於不法所有之意圖，擅自將其持有之國際村美
    日語短期補習班草屯加盟校之公款36萬元挪用，而予以侵占
    入己。而按侵占罪係即成犯，凡對自己持有之他人所有物，
    有變易持有為所有之意思時，即應構成犯罪，縱事後將侵占
    之物設法歸還，亦無解於罪名之成立（最高法院30年上字第
    2902號判例、76年度台上字第4587號裁判意旨可資參照）。
    是被告侵占36萬元公款在先，縱使事後歸還，仍無解於侵占
    罪之成立，被告所辯，顯係事後卸責之詞，不足採信。
  (四)就被告擅自重覆溢領93年9月份薪資6萬5092元而侵占公款入
    己部分：據證人即告訴人乙○○於本院審理中證稱：被告的
    薪資底薪3萬6千元，加上教學獎金，那是以被告的鐘點費計
    算，1小時450元，被告的薪資合計約4萬多元，但被告鐘點
    費部分，會因為淡、旺季而有差異等語〔本院卷第117頁，
    被告之選任辯護人於97年4月7日之辯護狀為被告辯護稱：被
    告之底薪為3萬5千元，鐘點費為1小時500元等語（本院卷(二)
    第45頁），惟其間之差距，因係口頭約定，依卷內現有事證
    ，並無佐證可憑〕，被告復於本院審理中自承：93年9月份
    伊之薪資是69187元，當時勵宇補習班的收入是4095元，所
    以65092加4095就是69187元，9月18日支出的薪資17萬多元
    已包含伊之薪資，9月25日伊當時沒有很清楚9月18日那筆支
    出有無含伊的薪水，所以伊在25日又領了一次，後來這是告
    訴人來告伊後，提出這個問題，伊才發現伊有重覆誤領等語
    （本院卷(二)第36頁），此外，復有國際村美日語中心93年9
    月18日及同年月25日之每日櫃檯收支表各1紙在卷可考，顯
    然被告確實係重覆支領93年9月份之薪資，而非單純如辯護
    人所辯護稱：僅係記帳登載錯誤而已。本院參以被告之薪資
    收入並非鉅額而難以辨認，衡情一般人於某月領有雙倍薪資
    之收入，對其生活開銷之寬裕與否，自會有明顯之影響及感
    受，被告憑空多出一個月之薪資收入，焉有不知之理？何況
    被告當時係補習班事務之實際經營者，復係公款之保管者，
    且據被告於本院審理中自承該補習班之員工薪資是在每月15
    日領取（本院卷(二)第36頁），而勵宇補習班93年9月份借用
    師資之費用是在9月7日匯入4095元至被告設於第一銀行大雅
    分行之個人帳戶內（按勵宇補習班每月之匯款時間多在當月
    之4日或5日間，參本院卷(一)第70-74頁），則被告另於9月25
    日獨自一人而非與全體員工一起支領薪資，已屬違反其補習
    班作業之常情；又其於93年9月份先後二次支領同一筆薪資
    之時間僅相距一星期而已，並非時日長遠而不復記憶，且倘
    如記被告所辯稱伊不清楚9月18日之薪資支出是否包括伊之
    薪資在內，然其既有疑義，焉有不再回頭核對帳務之理？是
    被告所辯稱看伊不清楚9月18日之17萬多元有無包括伊之薪
    資在內，而再一次支薪云云，顯不合理。再者，被告與告訴
    人於93年4月1日前即已生經營理念不合，而約定補習班交由
    被告經營，告訴人則僅坐領分紅之情事，則被告為實際付出
    心血經營補習班之人，與不用付出心血之告訴人間復已有閒
    隙存在，其為己之私，乃情理之常，此對照其事後再次發生
    未經獲利結算及告訴人同意，而擅自提領無任何計算依據之
    36 萬元公款情事亦明，則被告於93年9月份之重覆支領薪資
    ，自有其犯罪動機。再比對卷附國際村美日語中心93年9月
    18 日及同年月25日每日櫃檯收支表之記帳方式，前者不分
    員工何人，僅以「薪資支出174215」概括方式為總額之登載
    ，後者則獨以被告之名，並註記勵宇補習班之轉帳，即「薪
    資（KRIS）支出69187、勵宇4095（轉帳）〉65092」之明列
    方式登載以觀，顯見被告係利用其間記帳之外觀不易判明之
    機會，而重覆支領該月薪資。其就此有之侵占犯行甚明，所
    辯不足採。
  (五)綜上調查，本案事證明確，被告犯行，堪以認定。
三、新舊法之比較：
    被告行為後，刑法業於94年1月7日修正，於同年2月2日公布
    ，並於95年7月1日起施行。按行為後法律有變更者，適用行
    為時之法律，但行為後之法律有利於行為人者，適用最有利
    於行為人之法律，修正後刑法第2條第1項訂有明文，此條規
    定乃與刑法第1條罪刑法定主義契合，而貫徹法律禁止溯及
    既往原則，係規範行為後法律變更所生新舊法律比較適用之
    準據法，是刑法第2條本身雖經修正，但刑法第2條既屬適用
    法律之準據法，本身尚無比較新舊法之問題，應一律適用裁
    判時之現行刑法第2條規定，以決定適用之刑罰法律，合先
    敘明。
  (一)刑法第56條連續犯之規定，於同次修法修正公布刪除，並於
    95年7月1日施行，是於新法修正施行後，被告所為二次業務
    侵占罪，即須分論併罰。則被告該部分之犯行，因行為後新
    法業已刪除連續犯之規定，此刪除雖非犯罪構成要件之變更
    ，但顯已影響行為人刑罰之法律效果，自屬法律有變更。經
    比較新、舊法規定，修正後之規定對於被告並無較有利之情
    形，故被告所為二次業務侵占犯行，應適用其行為時即修正
    前刑法第56條連續犯之規定，就該等業務侵占罪論以一罪，
    並加重其刑。
  (二)刑法第41條第1項前段關於易科罰金之折算標準，由修正前
    之銀元100元、200元、300元修正為新臺幣1,000元、2,000
    元、3,000元，因屬科刑規範事項之變更，其折算標準為裁
    判時所應諭知，自有就新舊法規定比較之必要。經比較修正
    前後之易科罰金折算標準，新法並無較有利於行為人之情形
    ，故本件應適用被告行為時之修正前刑法第41條第1項前段
    及罰金罰鍰提高標準條例第2條（現已刪除）規定，定其折
    算標準。
  (四)刑法第336條第2項法定刑為罰金部分，以及法定刑為罰金之
    提高標準之部分，因95年6月14日增訂公布自同年7月1日起
    施行之刑法施行法第1條之1規定，中華民國94年1月7日刑法
    修正施行後，刑法分則編所定罰金之貨幣單位為新臺幣；而
    94年1月7日刑法修正時，刑法分則編未修正之條文定有罰金
    者，自94年1月7日刑法修正施行後，就其所定數額提高為三
    十倍。立法理由謂：因應刑法增修條文施行後，刑法第33
    條第5款規定，罰金貨幣單位已改為新臺幣，是以同法各罪
    所定罰金貨幣單位，自應配合上開規定修正；且因不再適用
    現行法規所定貨幣單位折算新台幣條例，為使罰金數額趨於
    一致，避免衍生新舊法比較適用問題，以緩和實務適用法律
    之衝擊，於不變動罰金數額之前提下，而為制定。可見刑法
    施行法第1條之1，係為取代罰金罰鍰提高標準條例第1條及
    現行法規所定貨幣單位折算新臺幣條例第2條而制定，而本
    次刑法修正時，該法第336條第2項並未修正，依上開規定，
    就罰金刑部分之貨幣單位改為新臺幣，並就其所定罰金數額
    提高為三十倍，惟實際上其構成要件及法定刑並未變更，自
    無新舊法比較適用問題，爰不贅予比較，附此敘明（最高法
    院96年度台上字第5438號、96年度台上字第5331號、96年度
    台上字第4185號等判決要旨供參）。
  (五)刑法第59條關於刑之酌減之規定，亦於94年2月2日修正公布
    ，於95年7月1日生效施行，惟因該條規定，為法院就刑之酌
    減審認標準見解之明文化，非屬法律之變更，自無刑法第2
    條第1項新舊法比較適用問題，此有最高法院95年5月23日刑
    事庭第8次會議決議可參。
四、論罪科刑：
  (一)按所謂業務係指吾人於社會生活中所繼續經營之事務，查被
    告與告訴人合資經營國際村美日語短期補習班草屯加盟校，
    被告為實際負責經營之人，並負有保管支配公款之權責，是
    其所負責之工作內容即係被告在社會生活中所繼續經營之事
    務，應為從事業務之人，而其持有其因經營而管領該補習班
    之公帳款項，即為其基於業務上之關係而持有之他人之物，
    故核被告所為，係犯刑法第336條第2項之業務侵占罪。
  (二)被告先後二次侵占之行為，時間緊接、手段相同、觸犯構成
    要件相同之罪名，顯係基於概括犯意反覆為之，係連續犯，
    應依修正前刑法第56條規定，以一罪論並加重其刑。
  (三)爰審酌被告無前科，素行堪稱良好，有臺灣高等法院被告前
    案紀錄表在卷可查，其犯罪動機無非是因其與告訴人經營理
    念不合，被告為實際付出心血經營補習班之人，告訴人則坐
    領紅利，被告因而為己之私侵吞公款，其所侵占款項，其中
    經營獎金36萬元部分，事後已歸還公帳戶，至重覆支領93年
    9月份薪資65092元部分，則尚未歸回，實際侵占之款項非鉅
    ，惟其於偵、審中矢口否認犯行，迄無法與告訴人達成和解
    等一切情狀，量處如主文所示之刑，並依修正前之刑法第41
    條第1項前段規定，諭知易科罰金之折算標準。
  (四)被告本案之犯罪時間，係於96年4月24日以前，合於中華民
    國九十六年罪犯減刑條例規定，應依該條例第2條第1項第3
    款、第7條、第9條等規定，減其刑期2分之1，並諭知易科罰
    金之折算標準後。
貳、不另無罰諭知部分：
一、按犯罪事實應依證據認定之，無證據不得認定犯罪事實；不
    能證明被告犯罪者，應諭知無罪之判決，刑事訴訟法第154
    條第2項、第301條第1項前段分別定有明文。又檢察官就被
    告犯罪事實，應負舉證責任，並指出證明之方法，同法第16
    1條第1項亦有明文，因此，檢察官對於起訴之犯罪事實，應
    負提出證據及說服之實質舉證責任。次按刑事訴訟法上所謂
    認定犯罪事實之證據，指足以證明被告確有犯罪行為之積極
    證據而言，該項證據必須適合於被告犯罪事實之認定，始得
    採為斷罪之資料（最高法院69年臺上字第4913號判例意旨參
    照），如未能發現相當證據，或證據不足以證明，自不能以
    推測或擬制之方法，為裁判基礎（最高法院40年臺上字第86
    號判例意旨參照）。且認定不利於被告之事實，須依積極證
    據，苟積極證據不足為不利於被告事實之認定時，即應為有
    利於被告之認定，更不必有何有利之證據（最高法院30年上
    字第816號判例意旨參照）。又事實審法院對於證據之取捨
    ，依法雖有自由判斷之權，然積極證據不足證明犯罪事實時
    ，被告之抗辯或反證縱屬虛偽，仍不能以此資為積極證據應
    予採信之理由（最高法院30年上字第482號判例意旨參照）
    。而認定犯罪事實所憑之證據，雖不以直接證據為限，間接
    證據亦包括在內；然而無論直接或間接證據，其為訴訟上之
    證明，須於通常一般之人均不致有所懷疑，而得確信其為真
    實之程度者，始得據為有罪之認定，若其關於被告是否犯罪
    之證明未達此程度，而有合理性之懷疑存在時，致使無形成
    有罪之確信，依罪證有疑，利於被告之證據法則，即不得遽
    為不利被告之認定（最高法院76年臺上字第4986號判例意旨
    參照）。
二、公訴意旨另略以：被告丙○○除上開擅自將其持有之草屯國
    際村美日語補習班公帳戶內提領36萬元之款項轉帳存入自己
    私人之帳戶內而侵占36萬元外，並將公款18萬1871元加以挪
    用，侵占入己（本院按，原起訴意旨就此部分所指之侵占公
    款金額，是包括上開經本院認定被告侵占93年9月份薪資6萬
    5092元在內，就此不另無罪諭知部分，應予扣除）。因認被
    告此部分亦涉係犯刑法第336條第2項之業務侵占罪嫌云云。
三、公訴意旨認被告有上揭侵占之犯行，無非係以：國際村美日
    語短期補習班草屯加盟校93年4月至同年12月之帳面數收入
    為413萬357元，該期間之淨利為67萬9774元，且94年1月5日
    之應有存款61萬7322元，而實際存款餘額為43萬5451元，短
    少數額為18萬1871元，業經告訴人陳明及有國際村美日語短
    期補習班草屯加盟校93年收支損益查核報告書、93年4 月1
    日至同年12月31日之收支損益、國際村美日語短期補習班草
    屯加盟校每日收支表（帳冊）及復華銀行草屯分行帳號0000
    000000000號帳戶各1份在卷足憑云云，為其主要論據。惟訊
    據被告丙○○則矢口否認有何侵占該等款項之犯行，辯稱：
    這是告訴人所委託之查帳人員丁○○查帳錯誤所致等語。
四、按隱名合夥人依民法第706條規定有查閱合夥帳簿之權，故
    除出名營業人在業務上製作之帳簿有不實之記載，尚應構成
    上述刑法第215條之罪外，縱令出名營業人之開支有浮濫不
    當或其收支帳簿之記載有不夠鮮明之處，亦僅得依民事訴訟
    之途徑解決，尚不構成刑法上之侵占、背信或詐欺之罪。是
    上訴人應得之利益若干，盡可於合夥契約終止時依民事訴訟
    解決，尚不得遽令被告等負刑責，最高法院69年度台上字第
    257號裁判意旨可資參照。
五、經查：
  (一)被告與告訴人雙方均非專業記帳人員，其經營補習班之收支
    記帳零落，多為流水帳，不同於一般標準作業之記帳方式，
    此經證人即雙方各自委任之記帳人員丁○○、甲○○於本院
    審理中所供證（據證人甲○○提出於本院之查帳報告書中甚
    至特別敘明「由於本記帳士僅對被告所提供每日櫃檯收支表
    之流水記錄、收支損益表，及告訴人委託之記帳及稅務代理
    人丁○○所提供之收支損益表實施比較，並未依照一般公認
    審計準則查核，僅作雙方報表作差異分析」等語，見本院卷
    (二)第2頁）。而從告訴人所提出之查帳報告，初認國際村美
    日語短期補習班草屯加盟校93年4月至同年12月之帳面數收
    入與實際存款餘額，兩者相差短少18萬1871元，其後經本院
    一再曉諭雙方對帳後，其提出之查帳報告，一度更正為兩者
    相差短少17萬7987元，最後一次對帳結果，再更正為兩者相
    差短少16萬7465元（參本院卷(二)第33頁正、背面，證人丁○○之證述）。另參證人甲○○統合整理被告與告訴人各自提
    出之記帳數據顯示，光是93年4月1日至同年12月31日之本期
    淨利乙項，告訴人認係69萬3694元，而被告認係63萬6681元
    ，其間差異數達5萬7013元，益徵被告與告訴人間對帳務認
    知紛歧，衡情當係肇因於非專業之財務管理及記帳所致，未
    必然即是侵占公款所致。
  (二)告訴人係逐月以補習班整月收支之帳面總額與銀行公帳戶內
    之實際存款餘額，加以整體比對而計算其間總額差數之方式
    對帳，並據此認被告就其間短少之金額係其個人中飽私囊，
    侵占入己（參證人即告訴人於本院之證述，本院卷(一)第115
    頁）。然告訴人亦自承並無法舉證其間所短少之款項究係出
    於何項目所短少？又該短少之款項實際流向何處？以及係何
    時為被告所侵占？等疑問。易言之，告訴人之對帳報告，僅
    能證明該補習班帳面收支總金額與公帳戶之銀行存提餘額之
    總金額不符，但衡情一般商業單位作帳數據不符者，其因非
    止一端，其間亦有可能係因記帳憑證未能妥善保管致帳務不
    清，本件告訴人並無法舉證該不符或短少之款項確係為被告
    易持有為所有而中飽私囊侵占入己。
  (三)參照卷附國際村美日語短期補習班草屯加盟校每日櫃檯收支
    表（帳冊）及國際村美日語短期補習班草屯加盟校之公帳戶
    即復華銀行草屯分行帳號0000000000000號帳戶交易明細以
    觀，該補習班之每日櫃檯收支細項繁雜，現有帳務資料並非
    齊全（例如員工之鐘點時數及薪資不明），且其每月之總收
    入及支出數額與銀行公帳戶之存入及支出數額均非一致，顯
    見該補習班之帳務管理並非係按日或按月逐筆將帳面之實際
    收、支數額，逐次提、存於銀行帳戶，而係不定期不定額之
    提、存，其中93年4月、5月之銀行帳戶存入金額甚至高於帳
    面收入金額，而證人甲○○於本院審理中亦證稱：收入有部
    分是直接拿去支出，所以不可能收入與銀行存款會相符，因
    為通常是支出後剩餘才會存入，所以從帳面的收入支出及銀
    行存款的存入與支出，是無法核對出是那一筆錢不見等語（
    本院卷(二)第33頁背面）。是以在無具體事證足以佐證其金錢
    流向下，揆諸前開判例意旨，依罪證有疑，利於被告之證據
    法則，尚不能單以銀行之每月存款餘額與每月帳面之實際收
    支間存有差額，即認短少之數額係被告所中飽私囊。因依公
    訴意旨認此部分與前開經本院認定有罪部分，具有連續犯之
    裁判上一罪，爰不另為無罪之諭知。
據上論斷，應依刑事訴訟法第299條第1項前段，刑法第2條第1項
前段、第336條第2項、修正前第56條、第41條第1項前段，刑法
施行法第1條之1，罰金罰鍰提高標準條例第2條（修正前），現
行法規所定貨幣單位折算新台幣條例第2條，中華民國九十六年
罪犯減刑條例第2條第1項第3款、第7條、第9條，判決如主文。
中    華    民    國    97    年    6     月    11    日
              刑事第三庭  審判長法  官  賴恭利
                                法  官  楊曉惠
                                法  官  陳思成
以上正本證明與原本無異。
如不服本判決，應於送達後十日內向本院提出上訴狀（應敘述具
體理由並附繕本），上訴於臺灣高等法院臺中分院。上訴書狀如
未敘述理由，應於上訴期間屆滿後二十日內補提理由書於本院。
                                書記官  孫立文
中    華    民    國    97    年    6     月    11    日
附錄論罪科刑法條
刑法第336條
對於公務上或因公益所持有之物，犯前條第1項之罪者，處1年以
上7年以下有期徒刑，得併科5千元以下罰金。
對於業務上所持有之物，犯前條第1項之罪者，處6月以上5年以
下有期徒刑，得併科3千元以下罰金。
前二項之未遂犯罰之。


司法院資訊處製作；財團法人民間司法改革基金會備份。
